【裁判字號】    95,上訴,1811
【裁判日期】    951116
【裁判案由】    強盜
【裁判全文】
臺灣高等法院高雄分院刑事判決        95年度上訴字第1811號
上  訴  人
即  被  告  乙○○
                    現另案於台灣屏東監獄執行中
指定辯護人  唐國盛律師
上列上訴人因強盜案件，不服臺灣屏東地方法院95年度訴字第26
4 號中華民國95年6 月30日第一審判決（起訴案號：臺灣屏東地
方法院檢察署94年度偵字第5911號），提起上訴，本院判決如下
：
     主  文
上訴駁回。
     事  實
一、乙○○於民國（下同）94年8 月29日17時30分許，攜帶客觀
    上足供兇器使用之西瓜刀1 把，騎乘車號J2L ─369 機車（
    銀色）行經屏東縣新埤鄉○○村○○路26號金吉利檳榔攤，
    見該檳榔攤僅有甲○○1 人，竟意圖為自己不法之所有，欲
    入內行竊，遂下車向甲○○佯稱欲購買啤酒10罐、檳榔2 包
    ，乘甲○○轉身至後面冰箱拿取啤酒不注意之際，竊取抽屜
    內之財物，但因甲○○聽到開抽屜之聲音，旋即回頭查看，
    見乙○○手持西瓜刀，正在拿取檳榔攤抽屜內之現金。甲○
    ○即欲趨前阻止，然乙○○見其竊盜行為遭甲○○發覺，為
    遂行其不法所有之意圖，竟變更其原來之加重竊盜犯意為加
    重強盜之犯意，將其手中之西瓜刀舉起，並喝令甲○○不要
    亂動，否則將予殺害等語，而以此方式脅迫甲○○，至使甲
    ○○不能抗拒而不敢移動，乙○○因而取得抽屜內之現金25
    70元及抽屜旁之香菸5 條。得手後，乙○○迅速騎乘上開機
    車逃離現場。隨即甲○○於94年8 月30日下午17時向屏東縣
    警察局潮州分局新埤分駐所報案，而乙○○嗣因另涉竊盜案
    遭通緝，至94年12月5 日16時30分許，為警在屏東縣萬丹鄉
    ○○村○○路附近查獲，經警循線追查，始知上情。
二、案經屏東縣警察局潮州分局報請臺灣屏東地方法院檢察署檢
    察官偵查起訴。
     理  由
壹、程序方面：
一、按被告以外之人於審判外之言詞或書面陳述，除法律有規定
    者外，不得作為證據；又被告以外之人於檢察事務官、司法
    警察官或司法警察調查中所為之陳述，與審判中不符時，其
    先前之陳述具有較可信之特別情況，且為證明犯罪事實存否
    所必要者，得為證據，刑事訴訟法第159 條第1 項、第159
    條之2 分別定有明文。查證人即被害人甲○○於94年8 月30
    日、94年8 月31日及94年10月17日之「警詢筆錄」，為被告
    以外之人於審判外之言詞陳述，依上開刑事訴訟法第159 條
    第1 項規定，原則上均不具證據能力。然證人甲○○於94年
    8 月30日警詢時就有關強盜過程及被強盜財物之證述，係屬
    證明被告業已強盜財物既遂事實存否所必要，而具有必要性
    ；雖證人甲○○於94年8 月30日所為「被告稱要購買2 包檳
    榔、10瓶啤酒」及「被搶走新台幣2570元、峰牌香菸1 條、
    七星牌香菸2 條、大衛杜夫牌香菸1 條、其他廠牌香菸1 條
    」等財物損失狀況，與原審法院審判中之就此部分之陳述有
    稍微之出入，但本院認為證人甲○○於94年8 月30 日 警詢
    中所為之上開證詞，係於案發後翌日所為之筆錄，記憶深刻
    ，就此等財物損失數目細節亦較為清晰，不致因時隔日久而
    有所遺漏，且較無來自被告或其他外力之壓力影響。是就該
    調查筆錄製作之原因、過程及其功能等加以觀察其信用性，
    證人甲○○之警詢供述係出於真意（自行前往報案），且查
    無違法取供之情事，則該警訊筆錄在客觀上應符合具有較可
    信之特別情況。是以，證人甲○○於94年8 月30日警詢中所
    為之上開供述，自具有證據能力。
二、雖辯護人一再聲稱甲○○於警訊中受到誘導指認（因證人受
    警方提示之照片中人車刀內容之明示或暗示），且與審判中
    之證述不符，應無證據能力云云。惟查：證人甲○○於案發
    之翌日（94年8 月30日下午17時），前往屏東縣警察局潮州
    分局新埤分駐所報案，而於報案之時，即已明確指稱：「行
    搶我的只有一人，是男性，約二十幾歲，約17 2公分左右，
    膚黑，外表看起來很壯，歹徒是騎銀色重機車（高手車系）
    ，車牌號碼我沒看到，不清楚幾號。歹徒是拿西瓜刀，刀的
    長度約30公分至40公分左右。」等語，而該次分駐所筆錄並
    未有任何之指認或提及被告之姓名。是於隔日（同年月31日
    ）始在潮州分局，由警方提示被告於94年8 月23日拍攝之照
    片（按94年8 月23日被告曾因涉竊盜案為警通知到案）供證
    人甲○○指認等情，有屏東縣警察局潮州分局刑事偵察卷（
    第21頁至第32頁）可稽，是證人甲○○為第一次警詢筆錄時
    （94年8 月30日），在無任何警方提示之照片下，即已明確
    描示被告之特徵（男性，約二十幾歲，約172 公分左右，膚
    黑，外表看起來很壯），及作案時所騎乘之機車之外表顏色
    （銀色）。是辯護人聲稱有誘導指認之情，顯有誤解。況查
    證人甲○○於第一次警詢筆錄與事後之警詢、偵訊，甚至原
    審法院審理時之證述，就歹徒之外表、特徵及行搶之過程、
    方法，均大致相同。雖嗣於95年6 月21日之原審審判期日中
    就被搶財物數目，及行搶時歹徒所持之刀械長、寬及方式等
    細節，有記憶不清或混淆之情況，但從案發至95年6 月21日
    之原審審判期日，將約10月之久，除非證人甲○○有作筆記
    之習慣，否則依一般人之記憶力，甚難在無任何書面紀錄下
    ，單憑記憶而完完整整回顧以前所說的每一句話或每一件事
    ；再者，先前不一致之陳述（筆錄）是否有證據能力，係以
    其形式上具有可信性及必要性為要件（如前所述）。至於其
    實質上陳述內容是否真實，則屬該筆錄之證明力問題。因而
    辯護人以證人甲○○之警詢筆錄與審判證述稍有出入，而逕
    認為該警詢筆錄無證據能力，亦有誤解。
貳、實體方面:
一、訊據上訴人即被告乙○○（下稱被告）矢口否認有何加重強
    盜犯行，辯稱：伊沒有出現在案發現場，是證人甲○○認錯
    了云云。
二、經查：
  (一)上開證人即被害人甲○○所看顧的金吉利檳榔攤，如何於上
    述時間遭人持刀強盜現金2570元及香菸5 條之事實，業據證
    人即被害人甲○○於94年8 月30日之警詢時證稱：當時有一
    個男子到我看顧的金吉利檳榔攤，稱要購買2 包檳榔、10瓶
    啤酒；我被搶走現金2570元、峰牌香菸1 條、七星牌香菸2
    條、大衛杜夫牌香菸1 條、其他廠牌香菸1 條等語（見屏東
    縣警察局潮州分局94年警卷5117號卷第21頁）；復於原審審
    理時具結證稱：當天下雨有一個人進來要買啤酒及檳榔，因
    為冰箱放在後面，我轉身要過去冰箱邊拿，我有聽到開抽屜
    的聲音，我轉頭過去看，看到那個人在偷抽屜裏的錢，那時
    才看到那個人手上有拿刀子，那個人就叫我不要動，而且跟
    我說如果我動的話就對我不利，我嚇到不敢動，然後看到那
    個人拿抽屜裏的錢還有旁邊的香菸；當我轉身回頭看到時有
    跟他說你在做什麼，他就回我叫我不要動，那時他錢還沒有
    全部拿走，只有拿幾張，但叫我不要動之後，還有繼續拿錢
    ；那個人叫我不要動時，我在冰箱那邊，約有2 公尺左右，
    也是斜對的等語明確（見原審卷第176 頁反面、第178 頁反
    面、第179 頁）；又證稱：當天報警時（應係案發2 日後，
    始提照片指認），警方有拿被告照片給我指認，我覺得很像
    那個歹徒，當時印象還蠻深刻的，我會覺得照片的人應該是
    那個歹徒，是因為臉型一樣，但髮型不一樣，我只是說應該
    是那個歹徒，後來（即94年10月17日）抓到那個歹徒（即被
    告）的時候，有再請我去指認，我就可以確定是那個歹徒等
    語（見原審卷第177 頁）；雖證人於原審審理時固證述業已
    忘記歹徒所持刀子之形狀，然據原審提示警卷照片所附之西
    瓜刀照片供證人指認，經證人證述：有點類似，但沒有這麼
    長，寬度差不多等語甚明（見原審卷第178 頁反面）。是依
    證人甲○○於94年8 月30日之警詢供詞及於原審之證詞勾稽
    互核，就被告所犯強盜罪之構成要件事實均屬一致。亦即被
    告確為案發當時持西瓜刀至金吉利檳榔攤強盜現金2570元及
    香菸5 條之歹徒，應無疑義。
  (二)被告雖辯稱：伊沒有出現在案發現場，案發時間，伊在家睡
    覺云云。然查，證人甲○○於原審審理時具結證稱：該名歹
    徒於案發當時係騎乘銀色之機車，車頭是尖尖圓圓斜板的，
    機車還蠻新的；那個歹徒看起來黑黑的、壯壯的，眼睛大大
    的，有點像原住民，當時我對那名歹徒印象還蠻深刻的，那
    個歹徒約二十初頭歲，皮膚比原住民白一點，但很黑；冰箱
    是放在鐵門可以拉下的位置內，通常攤位在騎樓外面，但是
    當天下雨，所以攤位推比較進來，所以冰箱與攤位抽屜距離
    約有2 公尺左右，在斜對角，我轉身可以看得很清楚；那個
    歹徒是用台語叫我不要動，不然就對我不利等語（見原審卷
    第176 頁反面、第177 頁正、反面），而被告騎乘之機車顏
    色確為銀色，車頭型式為倒三角型（即上圓下尖）之斜板造
    型，且亦屬新車（機車照片附於警詢卷第31頁至33頁、車籍
    資料附於警詢卷第169 頁）；及被告當時膚色確屬黝黑、眼
    睛亦不小等情；再參以被告亦自承：有一半原住民血統，會
    講台語，亦會聽台語等語（見原審卷第180 頁），益證被告
    確係證人所指稱之強盜歹徒無誤。再者，被告所使用之手機
    0000000000曾於94年8 月29日16時42分53秒（潮洲分局94年
    10月17日之警詢筆錄誤載為24分53秒），自屏東縣枋山鄉○
    ○○段502 地號之基地發射台發話之情事，有通聯調閱查詢
    單在卷可稽（附於上開警詢卷第136 頁），是被告於案發之
    前刻，應係在犯罪地附近鄉鎮（新埤鄉與枋山鄉加祿間）而
    已，並非在家睡覺。雖被告又辯稱：係伊大哥黃見成把伊手
    機拿去云云，然警方在提示通聯記錄前，曾詢問被告之上開
    手機是否借予他人使用過，被告答稱：「伊曾於94 年8月24
    日將上開手機借於黃裕景使用至94年8 月25日。之後就未曾
    借過別人。」等語（見同上開警詢卷），是被告顯然見事跡
    敗露後，始改口辯稱係伊大哥黃見成把伊手機拿去云云。從
    而被告上開所辯，顯與事實不符，尚難採信。
  (三)另被告於原審辯稱：證人甲○○於警詢時稱僅與被告面對面
    對峙約10幾秒，而被告於案發前未曾至該檳榔攤消費過，證
    人逢搶之際，心情緊張之情況下，是否能記憶無誤，並非無
    疑，況被告實際年齡為25歲，並非20初頭，再證人當時身高
    165 公分、被告僅172 公分，是否會讓證人留下「高壯」之
    記憶，似有疑問云云。然查，被告於案發前未曾至該檳榔攤
    消費過，固據證人甲○○於原審審理時證述在卷。惟當時證
    人與被告相距約2 公尺，距離甚短，且業已看到被告之正面
    ，並於第一次報案時（94年8 月30日）即已指稱：「行搶我
    的只有一人，是男性，約二十幾歲，約172 公分左右，膚黑
    ，外表看起來很壯，歹徒是騎銀色重機車。」等語，正與被
    告之外表特徵及事後查扣之被告騎乘機車顏色相吻合，顯見
    證人甲○○並無誤認之情形甚明；又一般人突遇強盜情事，
    會舉止慌錯，然是否會因此即發生記憶不清之狀況，乃因人
    而異，非屬必然之事，自不能執此即否認證人證詞之真實性
    ；再者，被告於案發當時固已25 歲 ，然「20初頭」之用語
    本屬一般人對他人年齡之估算而已，就均為20餘歲之年輕人
    而言，「20初頭與25歲」，本無差別；且人之實際年齡雖可
    以計算之方式精確得之，然外表容貌與個人之體質及保養有
    關，非必與實際年齡相符；況依人之外表判斷其實際年齡，
    涉及人之主觀判斷，亦非人人相同，故尚難據此即認證人甲
    ○○有何記憶錯誤之情；又證人甲○○之身高165 公分、體
    重55公斤，已為證人甲○○陳述在卷（見原審卷第178 頁反
    面），身材屬高瘦，而被告除身高較證人高外，體型亦屬壯
    碩，且於案發當時皮膚確屬黝黑之情，有上開查獲當時被告
    之照片在卷可憑，是證人甲○○所稱：被告體型對我來說算
    是高壯之證詞，即與事實無違，亦不悖於常理。至於辯護人
    於本院審理中質疑：案發當時有下雨，被告有無穿著雨衣，
    證人甲○○未見說明乙事；經查，證人報案係依詢問者之問
    題而為答覆，如未詢及，自無從答覆。況證人甲○○於警詢
    時，已就歹徒之穿著、外表為描示，是如再詢問歹徒當時有
    無穿著雨衣，亦無必要。是以，辯護人上開所辯，核均不足
    採。
  (四)又被告之辯護人於原審辯稱：縱被告確實係案發當天持刀取
    走財物之歹徒，惟被告當時僅係手上持刀並出言要證人甲○
    ○不要動，隨即自行取走財物逃逸，並未有其他抑制證人甲
    ○○之舉動，則被告所為應僅論以恐嚇取財罪云云。惟按刑
    法上強盜罪與恐嚇取財罪之區別，係以被告對被害人施用威
    嚇之程度為準，如其程度足以壓抑被害人之意思自由，致使
    不能抗拒而為財物之交付者，為強盜罪。反之，如其程度尚
    不足以壓抑被害人之意思自由，被害人並非不能抗拒，或未
    達於不能抗拒之程度，其交付財物與否，儘有自由斟酌之餘
    地者，僅應成立恐嚇取財罪；又強盜罪之所謂「不能抗拒」
    ，係指行為人所為之強暴、脅迫等不法行為，就當時之具體
    事實，予以客觀之判斷，足使被害人身體上或精神上達於不
    能或顯難抗拒之程度而言，最高法院84年度台上字第6029號
    判決、91年度台上字第290 號判決可資參照。查案發當時證
    人甲○○與被告間之距離雖有2 公尺，然被告當時已將所持
    之西瓜刀舉起，並喝令證人甲○○不要動，否則將對其不利
    ，而證人甲○○確因此而不敢移動，並任由被告將檳榔攤抽
    屜裏的現金2570元及抽屜旁邊之香菸5 條取走之事實，已如
    前述，參以案發當時證人甲○○係一女子獨自1 人在檳榔攤
    ，年僅18歲，身材體形均不及被告，且被告手持銳利之西瓜
    刀，就客觀情勢判斷，證人甲○○不論是在身體上或精神上
    ，顯均已達難以抗拒之程度。況上開現金及香菸係被告自己
    主動出手奪取，並非證人甲○○所交付，亦如前述。準此，
    更難認證人甲○○有何自由斟酌是否交付財物之餘地，故辯
    護人上開所辯，於法亦有未合，尚不足採。
  (五)至於被告請求調閱當時附近路口之監視器乙事，經查，案發
    當時現場及附近路口並未架設監視器（事後始架設），業據
    本件之承辦警員宋文顯以電話向本院陳述明確，有電話紀錄
    可稽，是被告之聲請調閱當時之監視器乙事，核無必要。
  (六)綜上所述，本件事證明確，被告上開所辯，純屬事後卸責之
    詞，不足為採。被告強盜犯行洵堪認定。
三、查刑法第321 條第1 項第3 款所謂之「兇器」，其種類並無
    限制，凡足以對人身造成危險者均屬之；而攜帶兇器竊盜，
    祗須行竊時攜帶具有危險性之兇器為已足，行為人是否有以
    之為行兇之意圖或以該兇器直接進行竊盜行為，均在所不問
    （最高法院79年台上字第5253號判例參照）。本件被告持以
    強盜之西瓜刀，至為銳利，倘持之行兇，足以對人之身體、
    生命、安全造成威脅，自屬兇器無訛。復按竊盜與強盜，僅
    係取得財物之手段不同，就意圖為不法所有，以非法方法取
    得他人之財物而言，兩者並無差異。被告於進入檳榔攤之初
    ，即意在行竊，且已著手，惟尚未完全得手之際，旋為證人
    甲○○發覺，乃變更竊盜之犯意為強盜，進而施脅迫手段致
    使不能抗拒，著手劫財，則其意圖為不法所有取得他人財物
    之犯意，始終一貫，僅於中途變更其竊盜手段為強取而已，
    先前之竊盜行為，即為強盜行為所吸收，是本件被告應僅成
    立一個強盜罪。又檢察官起訴書雖稱以強暴手段為之，惟如
    前所述，本件被告應係以脅迫方式而強盜，是公訴人此部分
    之認定，容有違誤，但仍屬同一基本犯罪事實，本院自仍得
    審理之。故核被告所為，係犯刑法第330 條第1 項之攜帶兇
    器強盜罪。
四、原審以被告罪證明確，因而適用刑法第330 條第1 項規定，
    並審酌被告已有竊盜、搶奪等前科（未構成累犯），素行不
    佳，年輕力壯，竟不思奮發向上，持西瓜刀強盜財物，危害
    人民生命、財產甚鉅，且犯後飾詞否認，毫無悔意之犯罪後
    態度，惟念其僅國中畢業、智識程度不高，經濟狀況貧寒、
    生活狀況不佳，且被害人財物損失非鉅等一切情狀，量處有
    期徒刑7 年2 月。並敘明被告持以強盜之西瓜刀1 把，雖係
    供被告犯罪所用之物，惟並未扣案，且無證據證明係被告所
    有之物；而扣案之西瓜刀刀鞘1 把，固係在被告住處所查獲
    ，然尚無證據證明該刀鞘《本件扣案物僅刀鞘而已）係被告
    於案發當時所用之物，爰均不另為沒收之諭知。核原判決認
    事用法均無不合，量刑亦屬妥當。被告上訴意旨否認犯罪，
    指摘原判決不當，為無理由，應予駁回。
五、被告及同案被告黃啟峰被訴竊盜、搶奪部分業經原審判決確
    定（見原審卷第134、209頁），本院自不另論述。
據上論斷，應依刑事訴訟法第368條，判決如主文。
本案經檢察官陳國全到庭執行職務。
中    華    民    國    95    年    11    月    16    日
                  刑事第四庭    審判長法  官  蕭權閔
                                      法  官  林水城
                                      法  官  吳進寶
以上正本證明與原本無異。
如不服本判決應於收受本判決後10日內向本院提出上訴書狀，其
未敘述上訴理由者，並得於提起上訴後10日內向本院補提理由書
狀（均須按他造當事人之人數附繕本）「切勿逕送上級法院」。
中    華    民    國    95    年    11    月    16    日
                                      書記官  林佳蓉
附錄本判決論罪科刑法條：
中華民國刑法第330條：
犯強盜罪而有第 321 條第 1 項各款情形之一者，處 7 年以上有
期徒刑。
前項之未遂犯罰之。


司法院資訊處製作；財團法人民間司法改革基金會備份。
